臺灣臺北地方法院行政訴訟判決
111年度簡字第2號
                                    111年6月13日辯論終結
原      告  翁浚岳即劍橋動物醫院

訴訟代理人  楊敏宏律師
被      告  臺北市動物保護處

代  表  人  宋念潔  
訴訟代理人  成介之律師
複  代理人  潘建儒律師
上列當事人間動物用藥品管理法事件，原告不服臺北市政府民國
110年11月8日府訴二字第1106106713號訴願決定，提起行政訴訟
，本院判決如下：
    主  文
一、原告之訴駁回。
二、訴訟費用由原告負擔。
    事實及理由
一、爭訟概要：
    原告領有臺北市政府核發之北市獸業字第319號獸醫診療機
    構開業執照及被告民國106年2月10日換發之臺北市動藥販字
    第0730號動物用藥品販賣業許可證，被告於109年6月15日受
    理原告申請動物用藥品販賣業歇業登記時，查得原告前於10
    8年11月間因變更營業地址，向被告申請辦理變更執開業登
    記，經被告同意並通知原告辦理動物用藥品販賣業許可證變
    更，惟原告未依限辦理。嗣被告審認原告於108年11月間遷
    址後仍持續營業，未依規定於限期內完成動物用藥品販賣業
    許可證記載事項之變更登記，違反動物用藥品管理法第19條
    第3項及99年11月23日修正發布之動物用藥品販賣業管理辦
    法第5條第1項第5款及第2項規定，依動物用藥品管理法第40
    條第1項第12款規定（下稱系爭規定），以110年9月9日動保
    防字第11060178292號函（下稱原處分），裁處原告罰鍰新
    臺幣（下同）9萬元，原告提起訴願，經臺北市政府以110年
    11月8日府訴二字第1106106713號訴願決定書（下稱訴願決
    定）駁回。原告仍表不服，於110年12月23日提起行政訴訟
    。
二、原告起訴主張及聲明： 
　㈠主張要旨：
　⒈105年修正動物用藥品管理法第19條第2項關於許可證效期5年
    之規定時，立法機關明確於同法條第3項授權行政機關針對
    原告於105年前即取得販賣許可證者，訂定規範效期之行政
    法規，惟行政機關遲至110年始修正動物用藥品販賣業管理
    辦法第18條，則原告於108年辦理獸醫院地址變更時，適用1
    05年修正之動物用藥品管理法第19條第2項結果，認其於99
    年取得之許可證已超過5年效期而失效，則既已失效當無辦
    理變更之必要，此乃法規明確性原則適用下當然之結果。
　⒉105年修正動物用藥品管理法第19條第2項關於許可證效期5年
    之規定，而行政機關遲至110年始修正動物用藥品販賣業管
    理辦法第18條，則原告於108年辦理獸醫院地址變更時，信
    賴99年已取得之販賣許可證，因適用105年新訂定之動物用
    藥品管理法第19條第2項之結果，該販賣許可證已超過效期5
    年而失效，因而未辦理變更，此亦為信賴保護原則適用下當
    然之解釋結果。今行政機關因本身怠惰5年，即於110年始修
    正動物用藥品販賣業管理辦法第18條，卻將怠惰之不利益要
    原告承擔，亦違反誠實信用原則及信賴保護原則。
　⒊中山動物醫院於106年1月17日，原負責人林政毅獸醫師申請
    變更負責人為黃哲毅獸醫師，未注意而忘記申請動物用藥品
    販賣許可證的變更登記，嗣經被告要求說明之後，並無開罰
    之情事，嗣於106年11月16日亦給予換發，依其行為時動物
    用藥品販賣業管理辦法第5條規定，亦應於變更事實發生後 
    15日內申請變更登記，與本件相同情事，中山動物醫院未辦
    理動物用藥品販賣許可證的變更登記，未遭被告裁罰，而相
    同事件原告卻遭裁罰，被告顯違反平等原則。
　㈡聲明：訴願決定及原處分均撤銷。
三、被告答辯及聲明： 
　㈠答辯要旨：
　⒈有關原告主張系爭動物用藥品販賣業許可證已因5年期滿而自
    動失效，原處分有違法規明確性一節，動物用藥品販賣業許
    可證之「有效期間」，係動物用藥品管理法105年修正時新
    增，依舊法核發之許可證並「無」有效期間之問題，故依照
    舊法核發之許可證即無期間屆滿或需要辦理展延之問題，更
    無屆期未辦理展延原許可證失效之可能。是原告主張相關法
    規有違反明確性原則，顯有誤解。
　⒉有關原告主張被告對於其因信賴其99年已取得之販賣許可證
    因適用105年新訂定之動物用藥品管理法第19條第2項有關5
    年有效期之規定，因此原許可證已失效，故未辦理變更，仍
    予裁罰，有違誠實信用原則及信賴保護原則一節，承前所述
    ，動物用藥品販賣業許可證之「有效期間」，係動物用藥品
    管理法105年修正時新增，依舊法核發之許可證並「無」有
    效期間之問題，故原告對於其於99年已取得之販賣許可證，
    依照當時舊法之規定，當無誤認有5年有效期之可能，故對
    於原告而言，並無信賴之基礎。再者，為強化管理維護動物
    用藥安全，105年11月9日修正動物用藥品管理法第19條規定
    增訂動物用藥品販賣業許可證之效期、展延等相關規定，以
    有效掌握動物用藥品販賣業者之營業情形。則此新修正之結
    果雖增加販賣許可證之「有效期間」，但當不致使人民產生
    會溯及限制修正前已取得許可之人之販賣權利（即如原告主
    張其99年取得販賣許可證，因有5年有效期間之限制，故其
    許可證於104年即失效）。反之，中央主管機關為追求公益
    ，因依舊法取得之許可證原無有效期間之限制，新法修正時
    不應驟然令其失效，而應兼顧規範對象值得保護之信賴利益
    ，而給予適當保障，方符憲法保障人民權利之意旨，爰110
    年6月2日修正動物用藥品販賣業管理辦法時，增訂動物用藥
    品販賣業管理辦法修正施行後1年內換發動物用藥品販賣業
    許可證之緩衝期規定，以註明「有效期間」時間點，透過預
    先定有施行期間以兼顧信賴保護給予適當保障。原告徒以個
    案適用時偶然產生之有利或不利結果，遽論主管機關違反誠
    實信用原則或信賴保護原則，並無所據。
　⒊被告就中山動物醫院未予裁罰，且斯時亦無作成訪談紀錄表
    一節，乃行政疏失，此觀臺北市政府政風處109年10月8日簽
    文即明，原告援引中山動物醫院之情形並主張被告違反誠實
    信用原則及平等原則，顯然即無理由。因臺北市政府政風處
    之糾舉，被告就相關業者之違規行為清查，並認定有原告違
    法情形，惟依被告110年9月3日簽文可知，被告並非僅對原
    告之情形而為裁罰，對於其他發生相同情節之動物醫院亦會
    詳予調查而為個別裁處，並無違反平等原則或恣意判斷之嫌
    ，且最後亦衡酌個案之違規情形為最低罰鍰數額，即對於個
    案之有利及不利均已予以注意，更可證明原處分並無違誤之
    虞。且按最高行政法院93年度判字第1392號判例要旨，明確
    闡釋平等原則僅保障合法平等而不保障不法平等之情形，則
    縱使本件之情形已足以形成行政慣例（僅假設語），然依前
    述被告就中山動物醫院未予裁罰之情形似有行政疏失而有違
    法之嫌，則被告於處理同類案件時本應遵守依法行政原則而
    不受違法行政先例之拘束，則原告之主張仍無理由。
　㈡聲明：原告之訴駁回。　
四、本院之判斷：
　㈠如爭訟概要欄所述之事實，除後述之爭點外，其餘為兩造所
    不爭執，並有原處分（見本院卷第25至27頁）、訴願決定書
    （見本院卷第29至35頁）及送達證書（見本院卷第57頁）附
    卷可稽，堪以認定。　
　㈡按動物用藥品販賣業者，應向所在地直轄市或縣（市）主管
    機關申請，經審查合格並核發動物用藥品販賣業許可證後，
    始得登記營業；前項許可證有效期間最長為5年，期滿仍擬
    繼續販賣者，應於期限屆滿之日前2個月至6個月內，向所在
    地直轄市或縣（市）主管機關申請核准展延，每次展延期間
    ，不得超過5年；屆期未辦理展延或不准展延者，原許可證
    失效；前二項動物用藥品販賣業許可證應具備之申請資格、
    條件、核發、補發、換發、展延、廢止、許可證應記載事項
    與變更登記、營業場所之設施及其他應遵行事項之辦法，由
    中央主管機關定之；有違反依第19條第3項所定辦法中有關
    許可證之變更申請情形者，處9萬元以上45萬元以下罰鍰，1
    05年11月9日修正公布之動物用藥品管理法第19條第1項、第
    2項、第3項、第40條第1項第12款定有明文。又動物用藥品
    販賣業許可證之營業場所地址有變更者，應於事實發生後15
    日內申請變更登記，99年11月23日修正發布之動物用藥品管
    理法第19條第3項授權訂定動物用藥品販賣業管理辦法第5條
    亦有明定。
　㈢經查，原告領有臺北市政府核發之北市獸業字第319號獸醫診
    療機構開業執照及被告106年2月10日換發之臺北市動藥販字
    第0730號動物用藥品販賣業許可證，被告於109年6月15日受
    理原告申請動物用藥品販賣業歇業登記時，查得原告於108
    年11月間因變更營業地址，向被告申請辦理變更執開業登記
    ，並經被告同意，嗣原告並未辦理動物用藥品販賣業許可證
    變更等情，有被告106年2月14日動保防字第10630214400號
    函暨所附動物用藥品販賣業變更登記申請書及動物用藥品販
    賣業許可證（見本院卷第73至75頁）、被告108年11月5日動
    保管字第1086024485號函（見本院卷第77頁）及被告109年6
    月18日動保防字第1096012453號函（見本院卷第79至80頁）
    附卷可佐，且為兩造所不爭執（見本院卷第128頁），應認
    屬實。揆諸前開規定，原告既於108年11月間因變更營業地
    址向被告申請執開業登記，則應於變更營業地址事實發生後
    15日內申請動物用藥品販賣業許可證變更。又前揭被告108
    年11月5日函文記載略以：「臺端如領有管制藥品登記證或
    動物用藥品販賣業許可證，應於法定期限15日內辦理該登記
    證或許可證變更，以免違規受罰」，已明確告知原告應於變
    更營業地址事實發生後15日內申請動物用藥品販賣業許可證
    變更，原告仍未依上開規定辦理，其縱非故意，亦有過失甚
    明。是被告據此依系爭規定對原告裁罰，洵屬有據。
　㈣原告雖主張於108年辦理獸醫院地址變更時，信賴99年已取得
    之販賣許可證，因適用105年新訂定之動物用藥品管理法第1
    9條第2項之結果，該販賣許可證已超過效期5年而失效，因
    而未辦理變更云云。惟查，被告於106年2月10日核發原告動
    物用藥品販賣業許可證，原告原領99年10月11日核發之動物
    用藥品販賣許可證逕予繳銷等情，有前開被告106年2月14日
    函暨所附動物用藥品販賣業變更登記申請書及動物用藥品販
    賣業許可證附卷可參，依前開105年11月9日修正公布之動物
    用藥品管理法第19條規定，被告於106年2月10日核發原告之
    動物用藥品販賣業許可證有效期限應為5年，故原告於108年
    間辦理獸醫院地址變更時，該動物用藥品販賣業許可證仍在
    有效期間內，自應依前開規定辦理變更登記。況原告於108
    年11月1日因變更營業地址，向被告申請辦理變更執開業登
    記時，被告以前開108年11月5日函文明確告知原告應於法定
    期限內15日內辦理許可證變更等情，業如前述，是原告對應
    於法定期限內15日內辦理許可證變更一事，自不能諉為不知
    ，其上開主張，自難採信。
　㈤至原告主張中山動物醫院於106年1月17日申請變更負責人，
    亦未注意而忘記申請動物用藥品販賣許可證的變更登記，經
    被告要求說明之後，並無開罰之情事云云。惟按行政行為，
    非有正當理由，不得為差別待遇，行政程序法第6條定有明
    文，此即行政法上之平等原則。然行政機關若怠於行使權限
    ，致使人民因個案違法狀態未排除而獲得利益時，該利益並
    非法律所應保護之利益，因此其他人民不能要求行政機關比
    照該違法案例授予利益，亦即人民不得主張「不法之平等」
    （最高行政法院92年度判字第275號判決意旨參照）。本件
    原告違規行為，業經認定如前，則原告主張前開中山動物醫
    院未受罰之情縱認屬實，依前揭說明，亦屬被告執法怠惰之
    問題，無法作為阻卻原告違規行為之違法性及有責性之理由
    ，原告更不能據以主張「不法之平等」。是原告前開主張，
    亦不可採。
　㈥本件事證已臻明確，兩造其餘攻擊防禦方法及訴訟資料經本
    院斟酌後，認與本判決結果不生影響，爰不逐一論述，附此
    敘明。　
五、結論：
　　原處分認事用法並無違誤，原告訴請撤銷原處分及訴願決定
    ，為無理由，應予駁回。另第一審訴訟費用應由敗訴之原告
    負擔，爰宣示如主文第2項所示。　
中　　華　　民　　國　　111 　年　　6 　　月　　29　　日
　　　　　　　　　行政訴訟庭　法　官　邱士賓
上為正本係照原本作成。
如不服本判決，應於判決送達後20日內，向本院提出上訴狀(含
上訴理由，應表明原裁判所違背之法令及其具體內容，或依訴訟
資料可認為原裁判有違背法令之具體事實)，並繳納上訴裁判費3
,000元；其未表明上訴理由者，應於提出上訴後20日內向本院補
提理由書，逾期未提出者，毋庸命補正，即得逕以裁定駁回之。
中　　華　　民　　國　　111 　年　　6 　　月　　29　　日
                              書記官  李  欣